臺灣高等法院民事判決
109年度重家上字第48號
上訴人即附
帶被上訴人  林雅卿  
訴訟代理人  鍾秉憲律師
複 代理 人  田琳琳律師
被上訴人即
視 同附 帶
上  訴  人  林雅美  

            林信美    
            
            林鈺勳  
            林靚晴（原名林筑萱）

上  二  人
訴訟代理人  陳信亮律師
被上訴人即
附帶上訴人  林應任  

訴訟代理人  劉又禎律師
參  加  人  林花文月
訴訟代理人  楊宗翰律師
上列當事人間請求分割遺產事件，上訴人對於中華民國109年3月
4日臺灣臺北地方法院109年度重家繼訴字第1號第一審判決提起
上訴，被上訴人林應任為附帶上訴，本院於110年7月13日言詞辯
論終結，判決如下：
    主      文
原判決關於後開第二項之訴部分，暨訴訟費用之裁判均廢棄。
上訴人林雅卿、被上訴人林雅美、林信美、林鈺勳、林靚晴、林
應任之被繼承人林正雄所遺如本判決附表四所示遺產項目欄所示
之遺產，應分割如本判決附表四「分割方法」欄所示。
上訴人林雅卿其餘上訴、視同附帶上訴人林雅美、林信美、林鈺
勳、林靚晴其餘視同附帶上訴、附帶上訴人林應任其餘附帶上訴
均駁回。
第一、二審訴訟費用由上訴人林雅卿負擔四分之一、被上訴人林
應任負擔四分之一，餘由兩造按如附表五所示應繼分比例負擔。
參加訴訟費用由參加人負擔。
    事實及理由
甲、程序方面：
按「就兩造之訴訟有法律上利害關係之第三人，為輔助一造起
  見，於該訴訟繫屬中，得為參加」，民事訴訟法第58條第1項
  定有明文。第三人林花文月具狀表明其與被繼承人林正雄之婚
  姻關係仍然存在，自得就遺產主張剩餘財產分配及遺產繼承權
  ，顯與本案有事實上及法律上之利害關係，爰聲請參加訴訟（
  本院卷一第461-463頁）。經核林花文月聲請參加訴訟，符合
  上開法律規定，應予准許。
另「當事人不得提出新攻擊或防禦方法。但有下列情形之一者
　，不在此限……三、對於在第一審已提出之攻擊或防禦方法為補
  充者」，民事訴訟法第447條第1項但書第3款定有明文，且為
  家事事件法第47條所準用。本件上訴人於本院提出上證1-5
　；被上訴人林應任於本院提出被上證1-15、聲請測量臺北市○
　○○路○段000巷0號5樓未辦保存登記不動產，經釋明合於上開規
  定，均應予以准許。
又「被上訴人於言詞辯論終結前，得為附帶上訴」，民事訴訟
  法第460條第1項前段定有明文，被上訴人林應任於言詞辯論終
  結前為附帶上訴（本院卷一第103頁），合於上開規定。再「
　訴訟標的對於共同訴訟之各人必須合一確定者，適用下列各款
  之規定：一、共同訴訟人中一人之行為有利益於共同訴訟人者
  ，其效力及於全體」，同法第56條第1項第1款亦有明文。林應
  任之附帶上訴，其效力及於同造之被上訴人林雅美、林信美
　、林鈺勳、林靚晴。
乙、得心證之理由：
上訴人即附帶被上訴人林雅卿起訴主張：被繼承人林正雄於民
  國102年11月13日死亡，兩造為其繼承人，應繼分各如原判決
  附表二所示。林正雄尚有如伊於原審起訴狀附表（原審卷第25
  -27頁）所示遺產尚未分割，兩造間無法協議分割，應先扣除
  伊所代墊林正雄之喪葬費新臺幣（下同）2,763,423元、醫療
  費用52,503元後，分割上開遺產。爰依民法第1164條之規定，
  請求兩造就林正雄所遺上開遺產，依起訴狀附表2（原審卷第2
  9-31頁）所示分割方法，准予分割之判決。
　被上訴人即視同附帶上訴人林雅美以：伊同意原判決所定分割
  方法等語，資為抗辯。
  被上訴人即視同附帶上訴人林信美則以：林雅卿主張林正雄對
  伊有五萬元債權，惟伊向林正雄借款90萬元已清償完畢，伊同
  意原判決所定分割方法等語，資為抗辯。
　被上訴人即視同附帶上訴人林鈺勳、林靚晴則以：除非所有借
  名登記房地均列入林正雄遺產範圍分配，否則不同意林花文月
  共同繼承分配遺產，且林正雄實際贈與林雅卿之金額應為1,40
  0萬元等語，資為抗辯。
　被上訴人即附帶上訴人林應任則以：除了國稅局遺產稅免稅證
  明書之記載外，尚有：㈠借名登記在林雅卿名下位於臺北市○
　○區○○○路○段000巷0號4樓房地、新北市○○區○○路000號4樓房地
  、原借名登記在林正雄長子林人哲名下位於臺北市○○區○○街00
  號房地、㈡林雅卿所保管1公斤之黃金4條及5兩之黃金32條、㈢
  林正雄生前贈與林雅卿之1,245萬元、1,150萬元、㈣林正雄勞
  力士手錶一支、㈤臺北市○○區○○○路○段000巷0號5樓未辦保存登
  記建物均應列入林正雄遺產範圍云云，資為抗辯。
　林花文月陳述：伊與林正雄之婚姻關係仍然存在，依法享有剩
  餘財產分配請求權及繼承權；另坐落臺北市○○區○○段○段00號
  土地、000建號房屋，為伊所有，非林正雄之遺產，不得列入
  林正雄之遺產範圍，伊同意並引用林應任之主張及陳述云云。
原審判決「兩造就原判決附表一所示被繼承人林正雄之遺產，
  應按原判決附表一之分割方法欄所示分割」，林雅卿聲明不服
  提起上訴，聲明：
  ㈠原判決廢棄。
  ㈡兩造所繼承之遺產應按卿附表二所示之分割方式予以分割。
  被上訴人林應任答辯聲明：上訴駁回。
  被上訴人林應任並為附帶上訴，附帶上訴聲明：
  ㈠原判決廢棄。
  ㈡兩造所繼承之遺產應按任附表三所示之分割方式予以分割。
　被上訴人即視同附帶上訴人林雅美、林信美附帶上訴聲明：分
  割方法同原判決所載。
  被上訴人即視同附帶上訴人林鈺勳、林靚晴附帶上訴聲明：
  除編號48號外，其餘上訴駁回。
  林雅卿就對造之附帶上訴，答辯聲明：附帶上訴駁回。
兩造就其被繼承人林正雄於102年11月13日死亡，兩造為其繼承
  人，本件有無法協議分割之情形之事實不爭執。查林正雄之繼
  承、親屬系統表如附表一所示，有林正雄、林花文月、兩造之
  戶籍謄本在卷可憑附於原審109年度家繼訴字第1號卷一第47
　-65頁可參，另附表一列林正雄之前配偶林花文月、林人哲之
  配偶蕭蓓榛，係因林應任主張林花文月與林正雄之婚姻關係存
  在，林應任在另案同時以林人哲之配偶蕭蓓榛為被告）。
林雅卿、林應任主張林正雄之遺產範圍依序如附表二「林雅卿
  之主張」欄、附表三所示。林雅美、林信美則對原判決所列遺
  產範圍不爭執；林鈺勳、林靚晴除編號48號外，請求駁回林雅
  卿之上訴。林正雄之遺產範圍為何，分述如下：
　㈠原判決附表一、本判決附表二、三編號1所示土地銀行仁愛分
    行存款1,245萬元暨其利息、編號2所示土地銀行臺北分行存
    款1,150萬元暨其利息部分：
　　⒈依卷附林正雄遺產稅核定通知書遺產總額明細表固列上開
      二筆存款，惟備註欄載：「贈與財產」（本院卷二第195-
      199頁），顯然林雅卿主張財政部臺北國稅局依照遺產及
      贈與稅法第15條之規定，將林正雄死亡前二年內贈與繼承
      人之財產，視為林正雄之遺產，作為課徵遺產稅之標的等
      語，與事實相符。
    ⒉按「被繼承人死亡前二年內贈與下列個人之財產，應於被
      繼承人死亡時，視為被繼承人之遺產，併入其遺產總額，
      依本法規定徵稅：一、被繼承人之配偶。二、被繼承人依
      民法第一千一百三十八條及第一千一百四十條規定之各順
      序繼承人。三、前款各順序繼承人之配偶」，遺產及贈與
      稅法第15條第1項定有明文。另「繼承人在繼承開始前二
      年內，從被繼承人受有財產之贈與者，該財產視為其所得
      遺產」，民法第1148條之1第1項亦有明文。該條項所定繼
      承人在繼承開始前二年內，從被繼承人受有財產之贈與者
　　　，該財產視為其所得遺產，其立法目的僅在避免被繼承人
　　　於生前將遺產贈與繼承人，以減少繼承開始時之繼承人所
      得遺產，影響被繼承人之債權人權益而設，並不影響繼承
      人間應繼遺產之計算，除該財產屬特種贈與應予歸扣外，
      並不計入應繼遺產中（實務見解見本院卷二第203-204頁
　　　）。林正雄在繼承開始前二年將上開二筆存款贈與繼承人
      之一，揆諸上開規定及說明，在繼承人彼此間，不能將之
      視為遺產，
    ⒊林雅卿主張原判決附表一、本判決附表二、三編號1所示土
      地銀行仁愛分行存款1,245萬元暨其利息、編號2所示土地
      銀行臺北分行存款1,150萬元暨其利息部分，不應納入本
      件遺產範圍一節，應認為實在，爰將該二筆存款剔除。
　㈡如原判決附表一、本判決附表二、三編號3至編號41所示之存
    款、股票，兩造均認應納入本件遺產範圍，惟編號5之中華
    郵政臺北大安郵局存款，依林正雄遺產稅核定通知書遺產總
    額明細表之記載為2,129,885元（本院卷二第197頁），再依
    林雅卿所稱「原本存款為2,129,885元，扣除林雅卿所提領2
    12萬元，應為9,885元暨其利息」，顯然編號5之存款金額為
    9,885元暨其利息。爰將原判決附表一、附表三編號5之金額
    更正為9,885元暨其利息後，將如原判決附表一、本判決附
    表二、三編號3至編號41所示之存款、股票均納入本件遺產
    範圍。
　㈢如原判決附表一、本判決附表二、三編號42之現金1,219,213
    元暨其利息、編號43之現金五萬元暨其利息，為林正雄遺產
    稅核定通知書遺產總額明細表明載：「現金：1,219,213、
    現金50,000」（木卷二第199頁），即遺產稅繳清證明書遺
    產總額明細表亦載有該二筆現金（原審卷第317頁）。依林
    雅卿於原審自認：「（當初林雅卿為什麼要去申報遺產稅？
    ）因為當初爸爸生前有說要土葬，所以我有領三百萬元出來
    辦理後事後，父親過世已經45天了，代書告知三個月內要辦
    遺產稅，所以我就請代書辦下去了」、「（申報遺產稅有跟
    其他家人說過嗎？）我沒有直接跟其他人講，但是代書有聯
    絡林應任」、「遺產稅申報全部都是你自己辦好的嗎？）對
    。代書有請我弟弟過來，其他姊妹是代書拿過去給他們的」
    等語（原審卷第401頁），顯然林正雄之遺產稅申報事宜係
    由林雅卿主導，堪認林正雄之遺產確有上開二筆現金。林雅
    卿主張編號42之現金為林正雄有意為林雅卿、林信美支付之
    土地增值稅款項，屬贈與財產云云，核屬臆測之詞，林雅卿
    再稱編號42之現金於林正雄死亡時已不存在、編號43之現金
    自始不存在，皆不應納入本件遺產範圍云云，均無可取。爰
    將原判決附表一、本判決附表二、三編號42、43所示上開各
    現金均納入本件林正雄遺產範圍。
  ㈣如原判決附表一、本判決附表二、三編號44之1,400萬元部分
    ：
　　⒈依林鈺勳、林靚晴於原審提出之林正雄贈與現金之金額及
      流程圖（原審卷第469頁），林信美、林應任依序陳稱：
      「（該圖所示的流程對嗎？）對」云云、「看流程應該是
      OK的」；林雅卿亦稱：「該表的金額和日期是對的」等語
      （原審卷第437頁），應認上開流程圖屬信而可徵。
　　⒉依流程圖所載，林正雄贈與林雅卿1,250萬元與林正雄遺產
      稅核定通知書遺產總額明細表所載林正雄贈與繼承人之1,
      245萬元、1,150萬元均有異，應認係不同筆之贈與。林雅
      卿將於102年5月31日受贈之1,250萬元其中1,000萬元於10
      2年6月3日交付或回存予林正雄，林正雄加上150萬元將1,
      150萬元交付林信美，林信美復於102年6月5日日將其中90
      0萬元交付或回存予林正雄，所餘250萬元，再於102年6月
      27日交付或回存121萬元予林正雄，林雅卿則將自己保留
      之250萬元其中1,275,700元交付或回存予林正雄。顯然迄
      102年6月27日，林正雄保有11,485,700元（9,000,000+
　　　1,210,000+1,275,700＝11,485,700）。
　　⒊以上，林正雄雖將款項贈與林雅卿、林信美，然林雅卿、
      林信美又輾轉將其中11,485,700元交付或回存予林正雄，
　　　應認林正雄之遺產包括該筆11,485,700元。林雅卿主張1,
      400萬元均回流林正雄帳戶，不應納入林正雄遺產範圍
　　　，非屬可採。林應任將仍由林信美保有之129萬元、林雅
      卿保有之1,224,300元均納入林正雄之遺產範圍，亦無可
      取。再林信美保有之129萬元、林雅卿保有之1,224,300元
      雖均發生於林正雄死亡前二年內之贈與，然同前所述，林
      正雄生前之贈與仍非屬林正雄之遺產。
　　⒋爰將原判決附表一、本判決附表二、三編號44之金額更正
      為11,485,700元後，納入林正雄之遺產範圍。
　㈤如原判決附表一、本判決附表二、三編號45所示一公斤之黃
    金四條、五兩之黃金32條部分：
　　⒈據臺灣臺北地方檢察署104年度偵續字第294號林花文月、
      林應任、林信美對林雅卿提出之侵占等告訴，告訴人林花
      文月等指訴林雅卿侵占之財物包括一公斤黃金四條、五兩
      之黃金32條（不起訴處分書附表二編號1、2），林雅卿於
      該案中則坦承「將附表二所示財物，存放在所承租彰化商
      銀永和分行保險箱內之事實」等語（原審卷第219、221、
      205頁），林雅卿雖主張該等黃金均經林正雄贈與予林雅
      卿，惟未據林雅卿舉證以實其說。林雅卿再主張退步言，
      五兩黃金數量亦僅有18條云云，亦未據其舉證以實其說，
      其所稱係林正雄所贈與、退步言，五兩黃金僅有18條，均
      無可取。
　　⒉爰將如原判決附表一、本判決附表二、三編號45所示一公
      斤之黃金四條、五兩之黃金32條，均納入林正雄之遺產範
      圍。
　㈥如原判決附表一、本判決附表二、三編號46所示之林雅卿提
    領305萬元，扣除林正雄之喪葬費用2,763,423元及醫療費用
    52,503元，餘234,074元、編號47所示林正雄之勞力士手錶
    一支部分，此部分為兩造所不爭執，爰將如原判決附表一、
    本判決附表二、三編號46、編號47均納入林正雄之遺產範圍
　　。
　㈦如附表二編號48、49所示對林信美之債權（原為臺北市○○區○
    ○段○○段00地號土地）、對林信美之債權（原為臺北市○○區○
    ○段○○段000○號建物）部分：
　　⒈林雅卿主張林信美名下之臺北市○○區○○○路○段000巷00號4
      樓房地，係林正雄借名登記於林信美之財產，自應列入本
      件遺產範圍。林花文月前以林信美為被告，就上述00號4
      樓房地請求不動產所有權移轉登記，因林信美受合法通知
      未到場而以一造辯論判決，命林信美將該00號4樓房地移
      轉登記予林花文月，林花文月於106年03月間將該00號4樓
      房地以1,840萬元售出。該房地既為林正雄借名登記於林
      信美之財產，既遭出售予第三人，顯無回復移轉登記之可
      能，是全體繼承人對林信美有1,840萬之債權，林雅卿、
      林雅美、林應任、林鈺勳、林靚晴應按原判決附表二所示
      之應繼分比例分配云云。
　　⒉查林花文月前以林信美為被告，請求林信美將上開00號4樓
      房地移轉登記予林花文月，係主張林花文月於61年間，以
      自身積蓄、娘家所得資金及正隆電器行之營利所得購置上
      開00號4樓房地（下稱系爭房地），登記於林花文月名下
      ，嗣於72年2月26日因故暫將該房地移轉登記至林正雄名
      下；再於102年7月29日以買賣方式過戶至林信美名下，而
      輾轉借名登記於林信美名下，實際上所有權仍屬林花文月
      ，上揭借名登記契約因林正雄之死亡而歸於消滅，林信美
      取得該房地登記名義之法律上原因即已不存在，林花文月
      依民法第541條第2項、第550條、第179條、第767條之
      規定，請求林信美將該房地所有權移轉登記予林花文月。
       經北院認定：林花文月與林正雄就上開房地所成立之借
      名登記契約，及林正雄與林信美間成立之借名登記契約，
      均於林正雄死亡時而消滅，該房地現仍登記於林信美名下
      ，林信美雖有法律上之原因，而其後已不存在，意即林信
      美繼續取得上開房地所有權登記受有利益，致林花文月受
      有損害，林花文月自得主張基於不當得利返還請求權，訴
      請林信美將上開房地所有權移轉登記予林花文月，因而判
      決林信美應將上開不動產移轉登記予林花文月。有北院10
      5年度重訴字第1065號民事判決在卷可參（原審卷第117-1
      21頁）。
　　⒊上開判決既認定上開00號4樓房地之實際上所有權仍屬林花
      文月而為林花文月勝訴之判決，林雅卿再主張該房地係林
      正雄借名登記予林信美，忽略林正雄亦因借名登記自林花
      文月處取得該房地之所有權登記，其逕主張林信美應將該
      房地出售價款1,840萬元納入本件林正雄遺產範圍，非屬
      可採。
　　⒋爰將附表二編號48、49予以剔除，不列入林正雄之遺產範
      圍。
　㈧附表二編號50所示林正雄對林信美之五萬元借款債權部分：
　　⒈林雅卿主張林信美前向林正雄借款90萬元，惟僅有85萬元
      之匯款證明，林正雄對林信美尚有5萬元之債權云云。林
      信美則於原審108年6月12日辯稱：「90萬元我全部都還給
      爸爸了」等語（原審卷第326頁）。林雅卿續於108年7月1
      7日自認：「（關於林信美欠被繼承人五萬元還爭執嗎？
　　　）這部分林雅卿不爭執了」云云（原審卷第333頁）。
　　⒉依原審卷第469頁之流程圖（即前開㈣所述之流程圖），林
      信美曾將自林正雄處受贈之1,150萬元交付或回存900萬元
      、121萬元予林正雄，以此觀之，林信美應無積欠五萬元
      而未向林正雄清償之理，林信美上開辯解應屬可採。另林
      雅美同意原判決分割方法，即同意原判決未將該五萬元列
      入林正雄之遺產範圍，而林應任、林鈺勳、林靚晴之附表
      均未將該五萬元列入林正雄之遺產範圍（本院卷二第99
　　　、154頁），林雅卿就林信美積欠林正雄五萬元一節已不
      再爭執，爰將附表二編號50、附表三編號52所示林正雄對
      林信美之五萬元借款債權部分予以剔除，不列入林正雄之
      遺產範圍。
　㈨附表三編號48所示之林雅卿名下臺北市○○區○○○路○段000巷0
    號4樓房屋及基地，即○○區○○段○○段000地號土地與建物、編
    號48-1林雅卿名下臺北市○○區○○○路○段000巷0號5樓房屋（
    如鑑定圖，此亦即林鈺勳、林靚晴所稱之編號48，本院卷二
    第154、192頁）部分：
　　⒈林雅卿辯稱：「當初爸爸其實是要將房子贈與給我，但是
      為了省稅，所以先將壹仟多萬元的現金贈與給我，我也繳
      稅，然後我再以這筆錢爸爸買房子……」等語（原審卷第39
      9頁）。
　　⒉查上開臺北市○○區○○○路○段000巷0號4樓房屋及基地，即○○
      區○○段○○段000地號土地與建物之所有權人為林雅卿，林
      雅卿於102年7月29日以買賣為登記原因取得所有權，有土
      地、建物登記謄本附卷足考（本院卷二第205、209、213
      頁），另有林雅卿與林正雄就上開房地之買賣移轉契約書
      可按（本院卷二第13-19頁），林雅卿所稱上開房屋為其
      所購買一節，與事實相符。林雅卿既係上開0號4樓房地之
      所有權人，該房地即非林正雄之遺產範圍
　　　。
　　⒊另附表二編號48-1林雅卿名下臺北市○○區○○○路○段000巷0
      號5樓房屋（如鑑定圖），係於4樓上加蓋之房屋，有本院
      勘驗筆錄及照片、鑑定圖在卷可憑(本院卷一第469
　　　-472、489頁）。查上開頂樓加蓋之房屋係未為保存登記
      之建物，其事實上處分權通常歸原最高層樓之所有權人，
      顯然臺北市○○區○○○路○段000巷0號5樓房屋事實上處分權
      歸林雅卿，非屬林正雄之遺產範圍。
　　⒋爰將附表二編號48、48-1及林鈺勳、林靚晴之附表48均予
      以剔除，不納入林正雄之遺產範圍。
　㈩附表三編號49所示林雅卿名下新北市○○區○○路000號4樓房屋
    及基地，即○○區○○○段○○○○段00000地號土地與建物部分：
　　⒈查林花文月以林雅卿為被告，請求林雅卿應將上開000號4
      樓房地所有權移轉登記予林花文月，經臺灣新北地方法院
      民事判決以106年度重訴字第617號判決認林花文月未能舉
      證證明其與林雅卿間就該房地有借名登記法律關係存在之
      事實，則其主張終止該借名登記關係，並類推適用民法第
      541條第1項、第2項規定及依民法第179條、第767條之規
      定，請求林雅卿將上開000號4樓房地之所有權移轉登記予
      林花文月，自無理由，應予駁回。另經本院107年度重上
      字第191號亦為相同論斷，駁回林花文月之上訴，有上述
      判決節本及附表附卷足憑（本院卷二第215、217頁）。
　　⒉雖本院107年度重上字第191號判決理由中載「可知系爭房
      地應係林正雄所購買，並借名登記在被上訴人（指林雅卿
      名下」云云。然上開判決理由無既判力，縱林雅卿於該案
      中自承該房地係林正雄所購買等語，惟林正雄購買該房地
      登記在林雅卿名下，其原因非僅借名登記一端，亦可能係
      林正雄將房地贈與林雅卿，本院107年度重上字第191號判
      決以該房地係林正雄所購買登記於林雅卿名下，逕謂林正
      雄與林雅卿間就該房地成立借名契約之推論，不得拘束本
      件。顯然於林正雄或林正雄之繼承人起訴請求林雅卿將上
      開000號4樓房地所有權移轉登記予林正雄或林正雄之全體
      繼承人前，該000號4樓房地仍屬林雅卿所有，而不應納入
      林正雄之遺產範圍。
　　⒊爰將附表三編號49予以剔除，不納入林正雄之遺產範圍。
　附表三編號50所示債權5,046,000元（原為位於臺北市○○區○○
    街00號之房地（下稱○○街房地），即臺北市○○區○○段○○段00
    地號土地與建物）部分：
　  ⒈林應任主張林正雄、林花文月於53年10月1日置產時，將○○
      街房地借名登記予長子林人哲名下，林人哲於90年7月26
      日死亡，由蕭蓓榛（下稱蕭蓓榛等3人）、林鈺勳、林靚
      晴為繼承登記，蕭蓓榛等人於103年9月23日將房地信託登
      記予台北富邦商業銀行股份有限公司（下稱富邦銀行
　　　），並於同年月29日登記。全體繼承人對蕭蓓榛等3人有
      等同於其所獲利之債權存在云云。
　　⒉查林花文月以蕭蓓榛等3人為被告，請求蕭蓓榛等3人將○
　　　○街房地移轉登記予林花文月，經原審以105年度重訴字第
      997號以林花文月之訴無理由，駁回林花文月之請求，另
      經本院以106年度重上字第742號判決，認定「綜上，林花
      文月主張系爭不動產係借用林人哲之名義登記之事實，既
      未能舉證以實其說，其以林人哲死亡時借名登記契約業已
      終止，依第179條、第541條第2項、第767條第1項之規定
      ，請求蕭蓓榛等3人將系爭不動產移轉登記予林花文月
　　　，核屬無據，不應准許。原審為林花文月敗訴之判決，並
      無不合。上訴論旨指摘原判決不當，求予廢棄改判，為無
      理由，應駁回其上訴」（上開二份判決節本及附表見本院
      卷二第219頁）。
    ⒊林應任雖主張上開判決僅認定○○街房地非林花文月借名登
      記予林人哲，未認定是否為林正雄借名登記予林人哲云云
      。然林應任未舉證證明○○街房地係由林正雄借名登記予林
      人哲，縱林人哲取得○○街房地時年僅七歲，林正雄將之登
      記於林人哲名下，亦有可能係以贈與之意思，登記於長子
      名下。苟林正雄將○○街房地借名登記予林人哲名下，則於
      林人哲於90年7月2日死亡時，林正雄將以借名契約消滅為
      由取回所有權，乃林正雄未為此意思表示或以起訴方式請
      求蕭蓓榛等3人為所有權移轉登記，任由蕭蓓榛等3人為繼
      承登記，迄林正雄於102年11月13日死亡前仍未以起訴方
      式請求蕭蓓榛等3人為所有權移轉登記，顯然林正雄當初
      將○○街房地登記予林人哲名下，即係以贈與之意思為之。
      林人哲死亡後，蕭蓓榛等3人依法為繼承登記
　　　，並於103年9月23日將房地信託登記予富邦銀行，於同年
      月29日登記，蕭蓓榛等3人既係依法為繼承登記再為信託 
      登記予富邦銀行，非屬不當得利，附表三編號50自非屬林
      正雄之遺產範圍。
　　⒋爰將附表三編號50剔除，不納入林正雄之遺產範圍。
　以上，林正雄之遺產範圍如附表四所示（為與原判決附表一
    相對應，不載經本院剔除之原判決附表一之編號1、2）。
林正雄之繼承人不包括林花文月：
　㈠林應任主張林花文月與林正雄為假離婚，離婚自屬無效，林
    花文月為林正雄之合法繼承人一節，雖為林雅美、林信美所
    不爭執；惟為林雅卿、及林鈺勳、林靚晴所否認，均辯稱林
    花文月與林正雄已離婚，林花文月並非繼承人等語。
　㈡林應任主張林花文月與林正雄係通謀而為虛偽之離婚行為，
    依民事訴訟法第277條前段「當事人主張有利於己之事實者
　　，就其事實有舉證之責任」之規定，即應由林應任負舉證責
    任。而林正雄於72年5月11日與林花文月離婚，於85年1月30
    日登記一節，有林正雄戶籍謄本在卷可稽(本院卷第221-225
    頁）。按「兩願離婚，應以書面為之，並應有二人以上證人
    之簽名」，74年6月3日修正前民法第1050條定有明文。該條
    雖於74年6月3日修正為「兩願離婚，應以書面為之，有2人
    以上證人之簽名並應向戶政機關為離婚之登記」，惟按關於
    親屬之事件，其在修正前發生者，不適用修正後之規定，民
    法親屬編施行法第1條亦定有明文。故發生於修正前之兩願
    離婚是否合法生效，仍應以修正前之規定為判斷基礎。準此
　　，婚姻雙方如於民法親屬編修正公佈施行前（75年5月25日
　　）協議離婚，並已具備舊法規定離婚之成立及生效要件，雙
    方各有離婚之合意，以書面為之，並有二人以上證人之簽名
    ，依法即已生效，該日即為離婚生效之日期；至於向戶政機
    關為離婚之登記，僅生行政法上之效力規定，並非離婚之成
    立及生效要件，故雖於修正條文公布施行後始申辦離婚登記
    ，但不影響其離婚。
  ㈢前述林正雄與林花文月於72年5月11日共同簽署離婚協議書
　　，且嗣於85年1月30日向戶政機關登記離婚情，亦有離婚登
    記申請書在卷可稽，已如前述。觀諸該離婚協議書係林正雄
    與林花文月共同前往律師事務所，在律師及另一人共二位見
    證人面前簽署，已合於上揭修正前民法第1050條離婚之成立
    及生效要件，顯然林正雄與林花文月之兩願離婚已於72年5
    月11日生效，自不因遲至85年1月30日方申請離婚登記而有
    異，此亦為林鈺勳、林靚晴所不否認。
　㈣至林信美、林雅美、林應任所稱：林正雄與林花文月之所以
    簽訂前開離婚協議書，實係因林正雄前與林花文月娘家共同
    投資有金錢糾紛，林花文月斯時又罹患癌症、原評估存活機
    率不高，為避免林花文月開刀不順利死亡衍生遺產揪葛，方
    協議假離婚，此由林正雄仍於72、74至77年度將林花文月列
    為配偶申報所得稅，嗣數十年間亦與林花文月繼續同住、戶
    籍同設一處等情以觀甚明，是林花文月仍屬林正雄配偶而同
    為其繼承人云云。雖林花文月與林正雄離婚後，戶籍仍設於
    同戶，且仍共同居住一節僅係林花文月與林正雄離婚後之相
    處情形，無從證明林花文月與林正雄為無離婚之真意，況現
    今社會開放，未婚同居者大有人在，何況曾為夫妻之林正雄
    與林花文月，是林正雄與林花文月離婚後仍同居、戶籍同設
     一戶之事實，不能證明其無離婚之真意。另林正雄於離婚
    登記前之申報綜合所得稅時，將林花文月列為配偶共同申報
    ，僅係利用未為離婚登記，稅捐機關無從得知林花文月非林
    正雄之配偶情況下所為脫法行為，仍不能證明林正雄與林花
    文月之離婚係屬假離婚。
　㈤況林信美於原審103年度重訴字第912號確認抵押債權不存在
    等事件中自陳林花文月於86年9月間因遺失身分證申請補發
    時，已發現配偶欄為空白等語（原審卷第111頁）。苟林花
    文月果無與林正雄離婚之真意，焉有於發現後未向法院訴請
    確認其與林正雄間之婚姻關係存在，或訴追林正雄虛偽登記
    之責任？
　㈥林應任復未提出其他證據證明林正雄與林花文月之離婚係屬
    通謀虛偽意思表示，其逕主張林花文月仍為林正雄之配偶，
    林花文月為林正雄之合法繼承人云云，非屬可採。以上，林
    正雄與林花文月之兩願離婚已於72年5月11日生效，林花文
    月非林正雄之繼承人，殆無疑義。
以上，林正雄之遺產範圍如附表四所示，兩造之應繼分如附表
  五所示。其中編號3-8、42-44、46屬存款或現金，兩造應按附
  表五所示之應繼分比例分配之；其餘編號9-41、45、47屬黃金
  存摺、股票、黃金、手錶，爰以變價方式分割，變價後，按附
  表五應繼分比例分配之。
綜上所述，林雅卿依民法第1164條之規定，請求分割遺產，於
  兩造就繼承人林正雄所遺如附表四所示之遺產，分割如附表四
  分割方法欄所示，應予准許。惟原審或分割方法不當，或認定
  之遺產範圍不當而有未洽之情形，顯然原判決無予以維持之餘
  地，林雅卿上訴意旨、林應任附帶上訴意旨、林雅美、林信美
　、林鈺勳、林靚晴視同附帶上訴意旨各指摘此部分原判決不當
　，求予廢棄改判，為有理由，應由本院予以廢棄，改判如主文
  第二項所示。至原審駁回兩造不應列入林正雄遺產部分之請求
　，而為兩造敗訴之判決，核無不合。林雅卿上訴意旨、林應任
  附帶上訴意旨、林雅美、林信美、林鈺勳、林靚晴視同附帶上
  訴意旨指摘原判決此部分不當，求予廢棄改判，為無理由，應
  予駁回。
本件因事證已臻明確，兩造其餘之攻擊、防禦方法及所為之立
  證，經審酌後認與判決之結果不生若何影響，無庸再逐一予以
  論列。又本件分割遺產之訴，除林雅卿、林應任請求超過附表
  四範圍之請求仍應負擔訴訟費用外，而如附表四所示遺產之分
  割已由法院准予分割，並為全體共有人定方法，依民事訴訟法
  第80條之1之規定，由全體共有人依應繼分比例負擔訴訟費用
  始為合理，均合併敘明。
據上論結，本件上訴人林雅卿之上訴、被上訴人之視同附帶上訴
、附帶上訴均為一部有理由，一部無理由，依家事事件法第51條
、民事訴訟法第450條、第449條第1項、第79條、第85條第1項但
書、第80條之1、第86條第1項判決如主文。
中　　華　　民　　國　　110 　年　　7 　　月　　30　　日
                  家事法庭
                        審判長法  官  陳邦豪
                              法  官  古振暉
                              法  官  湯美玉
正本係照原本作成。
如不服本判決，應於收受送達後20日內向本院提出上訴書狀，其
未表明上訴理由者，應於提出上訴後20日內向本院補提理由書狀
（均須按他造當事人之人數附繕本）上訴時應提出委任律師或具
有律師資格之人之委任狀；委任有律師資格者，另應附具律師資
格證書及釋明委任人與受任人有民事訴訟法第466條之1第1項但
書或第2項所定關係之釋明文書影本。如委任律師提起上訴者，
應一併繳納上訴審裁判費。
中　　華　　民　　國　　110 　年　　7 　　月　　30　　日
　　　　　　　　　　　　　    書記官  陳美宜